【裁判字號】    97,訴,1324
【裁判日期】    980114
【裁判案由】    贈與稅
【裁判全文】
臺北高等行政法院判決
                                      97年度訴字第1324號
                              .
原      告  甲○○
            乙○○○
共同訴訟代理人
            徐揆智  律師
            林幸慧  律師
被      告  財政部臺灣省北區國稅局
代  表  人  陳文宗（局長）
訴訟代理人  戊○○
            己○○
上列當事人間因贈與稅事件，原告不服財政部中華民國97年4月3
日台財訴字第09700095950 號（案號：第00000000號）訴願決定
，提起行政訴訟。本院判決如下：
    主  文
原告之訴駁回。
訴訟費用由原告負擔。
    事  實  及  理  由
一、事實概要：原告甲○○之祖母即原告乙○○○於91年5 月23
    日以出售所有坐落台北縣後厝段土地公坑小段26之1 地號土
    地( 下稱系爭土地) 所得款，為原告甲○○償還向台北縣三
    芝鄉農會( 下稱三芝鄉農會) 之借款本息，涉及遺產及贈與
    稅法第5 條第1 款規定以贈與論之行為，經被告核定原告乙
    ○○○本次贈與新台幣( 下同)1,546,257元，併計前次贈與
    13,972,942元，核定贈與總額15,519,199元，應納稅額為45
    3,833 元，嗣原告乙○○○逾期未繳納稅捐，且經查無財產
    可供執行，被告遂依同法第7 條第1 項2 款規定，改以受贈
    人即原告甲○○為納稅義務人，發單補徵稅款。原告等不服
    ，申請復查，未獲變更，提起訴願復經決定駁回後，遂提起
    本件行政訴訟。
二、原告起訴主張：
    (一)原告乙○○○與張信義是夫妻關係，張信義於88年7 月22
      日死亡，繼承人有配偶乙○○○、長男張文旺，張文旺娶
      妻張顏素珍、張文旺生有長子甲○○、長女張馥彤、次子
      張國忠，此有戶籍謄本可以為證。又原告甲○○本身並未
      向三芝鄉農會借款，所有之借款均因張信義而起，所有支
      出均為清償張信義之債務，茲說明如下。
    (二)查系爭土地原係張信義以土地所有權人名義於86年2 月12
      日辦理最高限額新780 萬元抵押權設定登記給淡水一信，
      而向該銀行借得650 萬元。張信義於88年7 月22日死亡，
      該土地由其配偶即原告乙○○○繼承，原告乙○○○為償
      債張信義生前之債務，於88年6 月4 日以系爭土地向三芝
      鄉農會辦理本金最高限額1040萬元抵押權而借款800 萬元
      ，因承辦人丙○○告知乙○○○年紀已大，借款期間又長
      ，希望增加後代子孫為共同借款人，乃徵求原告甲○○同
      意，追加為共同借款人，足證原告甲○○只是提供名字為
      共同借款人而已，所借款項其中650 萬元用來償還原向淡
      水一信之借款本金及利息650 萬元，其餘款項由乙○○○
      用來償還張信義生前之所欠丁○○140 萬元之負債。因甲
      ○○出名為借款人，故匯款名義人是用甲○○，但甲○○
      本人並未欠丁○○債務。
    (三)又系爭土地於91年4月1日出賣給陳育坤，所得售價2200萬
      元，其中800 萬元用以償還所欠三芝鄉農會之貸款本金，
      及償還張信義死亡後起算每個月繳三芝鄉農會利息49,000
      元不等之利息，合計2,065,207 元。而償還三芝鄉農會之
      款項是償還張信義之債務，並非償還甲○○之債務，甲○
      ○並無任何受贈金額可言，自無贈與稅之產生等語，並聲
      明請求判決撤銷訴願決定及原處分( 含復查決定) 。
三、被告則以：
    (一)原告乙○○○於91年4月1日出售系爭土地予陳育珅，約定
      買賣總價款2200萬元，陳君開立3 張支票支付土地價款，
      原告乙○○○於91年5 月23日將其中上海商業銀行儲蓄部
      票號0000000 之土地款支票8,027,058 元代原告甲○○償
      還向三芝鄉農會之借款，涉及遺產及贈與稅法第5 條第1
      款規定以贈與論之行為，經被告減除原告甲○○88年6 月
      9 日代其祖父張信義償還向淡水一信之借款6,480,801 元
      ，以餘額1,546,257 元核定本次贈與，洵屬有據。
    (二)依據原告甲○○於三芝鄉農會之放款帳卡影本資料，原告
      甲○○為借款人，原告乙○○○為保證人；另依三芝鄉農
      會94年2 月25日復函及提供轉帳支出傳票、活期儲蓄存款
      取款條、匯款申請書等資料影本，三芝鄉農會於88年6 月
      9 日貸放800 萬元，原告甲○○於同日匯款6,480,801 元
      入淡水一信帳戶，復於88年6 月22日匯款140 萬元入第一
      商業銀行樹林辦事處帳戶。另查原告甲○○於88年6 月9
      日自三芝鄉農會匯款6,480,801 元轉入淡水一信之資金，
      係用以償還其祖父張信義向淡水一信之借款，有淡水一信
      94年3 月23日復函可稽，經原查准予減除在案；至系爭款
      項部分，係原告乙○○○以自有資金代原告甲○○償還向
      三芝鄉農會借款，有三芝鄉農會93年12月10日復函可稽，
      又原告等既主張系爭款項係原告乙○○○用以償還張信義
      借款利息及往生前之醫藥費，亦即自認張信義借款利息及
      往生前之醫藥費係由原告甲○○為原告乙○○○所代墊，
      實際應由原告乙○○○負擔，惟原告等未能提示由原告甲
      ○○代為支付上開費用之支付證明及其與原告乙○○○間
      借貸關係存在之相關資料供核，自不能認其主張之事實為
      真實。
    (三)依證人即三芝鄉農會承辦人丙○○所為之證詞可知，本件
      貸款一開始是受贈人到三芝鄉農會說要提供乙○○○系爭
      土地作擔保，且依三芝鄉農會授信原則的規定，應該由資
      金運用者來當借款人，所以本件貸款資金實際管理、處分
      及運用權確屬受贈人。另有關受贈人主張88年6月9日借款
      撥下來除償還張信義淡水一信借款外，餘140 萬元係於88
      年6 月22日匯款至第一商業銀行樹林辦事處帳戶償還張信
      義生前所欠友人丁○○之負債乙節。經依證人丁○○證稱
      「我有收到這筆款項，…原告甲○○他們家跟我們家是遠
      親，所以雙方一直有金錢的借貸往來，但是與我們有接觸
      的人都是原告的父親、母親或他祖父…因為時間已經很久
      了，而且我們兩家一直互有金錢往來，至於是清償哪一筆
      借貸，我也不清楚。」可知，原告甲○○之父親、母親或
      祖父之前有陸續向證人或其父親（已往生多年）借錢，系
      爭款項係原告家族之償債款，因借貸均未留有借據等資料
      ，未能提示系爭款項實際上係誰與證人林君之借貸相關佐
      證資料。
    (四)又按，稅捐稽徵機關並未直接參與當事人間之私經濟活動
      ，其能掌握之資料自不若當事人，是稅捐稽徵機關業已證
      明稅捐債務之存在；如當事人予以否認，即應就其主張之
      事實負舉證責任，以貫徹公平合法之目的。就證人林君所
      言，系爭款項係受贈人之父親、母親或祖父向證人或其父
      親所借款項之清償，然此為有參與此項經濟活動之當事人
      所知，相關事證亦在當事人管領之中；反之，被告未曾參
      與當事人之活動，自難以掌握相關事證。原告既主張系爭
      款項係償還祖父生前所欠友人丁○○之負債，此相關事證
      唯原告或證人林君所能提出；惟其無法提示雙方借貸關係
      證明或雙方如何保證其借貸得以償還之資料，以實其說，
      原告主張核不足採，被告即無法將系爭款項金額自本件贈
      與額中減除等情置辯，並聲明請求判決駁回原告之訴。
四、按「凡經常居住中華民國境內之中華民國國民，就其在中華
    民國境內或境外之財產為贈與者，應依本法規定，課徵贈與
    稅。」「財產之移動具有左列各款情形之一者，以贈與論，
    依本法規定，課徵贈與稅：一、在請求權時效內無償免除或
    承擔債務者，其免除或承擔之債務。」及「贈與稅之納稅義
    務人為贈與人。但贈與人有左列情形之一者，以受贈人為納
    稅義務人：…二、逾本法規定繳納期限尚未繳納，且在中華
    民國境內無財產可供執行者。」為遺產及贈與稅法第3條第1
    項、第5 條第1 款及第7 條第1 項第2 款所明定。故本件之
    爭執，在於被告以原告乙○○○將出售系爭土地之資金為原
    告甲○○清償債務，認應依遺產及贈與稅法第5 條第1 條規
    定以贈與論，而補徵本件贈與稅，是否合法有據？
五、經查：
    (一)按行政訴訟法第136 條規定：「除本法有規定外，民事訴
      訟法第277 條之規定於本節準用之。」而民事訴訟法第
      277 條規定：「當事人主張有利於己之事實者，就其事實
      有舉證之責任。」惟稅捐稽徵機關並未直接參與當事人間
      之私經濟活動，其能掌握之資料自不若當事人，是稅捐稽
      徵機關如已提出相當事證，客觀上已足能證明當事人之經
      濟活動，應認稅捐機關業已證明稅捐債權之存在；如當事
      人予以否認，即應就其主張之事實負舉證責任，以貫徹公
      平合法課稅之目的。
    (二)次按，遺產及贈與稅法第5 條所稱「以贈與論」，係以法
      律為擬制法律效果之賦予，目的乃為防杜以本條各款方式
      逃避贈與稅；而無償為他人清償債務，本質上即係無償承
      擔他人之債務，自屬上述遺產及贈與稅法第5 條第1 款規
      範之視同贈與範疇。故依上開規定，祇要以自己資金無償
      為他人代償債務，法律上即擬制為贈與，稅捐稽徵機關自
      不必就當事人間是否有贈與意思表示一致之情形，負舉證
      責任，納稅義務人如否認該等資金流動非無償代償債務，
      自應就其主張之原因事實負舉證責任，均合先說明。
    (三)查原告乙○○○於91年4月1日出售系爭土地予訴外人陳育
      珅，約定買賣總價款2200萬元，陳育坤開立3 張支票支付
      土地價款，原告乙○○○於91年5 月23日將其中上海商業
      銀行儲蓄部票號0000000 之土地款支票8,027,058 元，代
      其孫即原告甲○○償還其向三芝鄉農會之借款本息，而經
      被告函向該農會查詢結果，三芝鄉農會於88年6 月9 日貸
      放原告甲○○800 萬元，其於同日匯款6,480,801 元入淡
      水一信帳戶；復於88年6 月22日匯款140 萬元入一銀樹林
      辦事處。另據淡水一信94年3 月23日淡一信剛字第940942
      -1號函復說明：原告甲○○於88年6 月9 日自三芝鄉農會
      匯款6,480,801 元轉入淡水一信之資金，係用以償還其祖
      父張信義向淡水一信之借款等情，為原告所不爭，並有系
      爭土地異動索引、支付土地價款支票、三芝鄉農會93年12
      月10日芝農信字第494 號函、94年2 月25日芝農信字第20
      4 號函及檢附轉帳支出傳票、活期儲蓄存款取款條、匯款
      申請書暨淡水一信前開函附原處分卷第86-104頁可稽，堪
      信為真實。故被告依查得上開資金流向之經濟活動，以原
      告以出售系爭土地所得價金，代原告甲○○清償其向三芝
      鄉農會之借款本息，已涉及遺產及贈與稅法第5 條第1 款
      規定以贈與論之行為，經減除原告甲○○於88年6 月9 日
      以系爭貸款代其祖父即贈與人乙○○○之配偶張信義償還
      向淡水一信之借款6,480,801 元，以餘額1,546,257 元核
      定為本次贈與，揆諸前揭規定，洵無不合。
    (四)原告起訴雖主張：本件原係原告乙○○○欲以系爭土地向
      三芝鄉農會貸款，以清償其配偶張信義生前之債務，因農
      會表示其老邁無償債能力，才以原告甲○○之名義擔任借
      款人，惟貸得之款項800萬元，除其中6,480,801元償還張
      信義向淡水一信之貸款外，另其匯入一銀樹林辦事處丁○
      ○帳戶之140 萬元，亦係償還張信義之債務，均與原告甲
      ○○本人無關云云。
    (五)惟按，「當事人主張事實須負舉證責任倘其所提出之證據
      不足為主張事實之證明自不能認其主張之事實為真實。」
      (最高行政法院36年度判字第16號判例意旨參照)。查原告
      主張之前開事實，並未出提出任何具體證據為憑，且本院
      依其聲請，傳訊證人即承辦原告甲○○上開貸款之三芝鄉
      農會承辦人丙○○結證稱：「本件一開始是原告甲○○到
      三芝鄉農會說要貸款，他說要提供乙○○○系爭土地作擔
      保，但是該土地已經有前順位的抵押權是設定給淡水第一
      信用合作社，經我們依程序鑑價評估後，就同意以800 萬
      元來承貸，…當時辦理承貸的時候，因為鑑於土地提供者
      乙○○○年事已高，一般評估比較沒有還款能力，且依我
      們授信原則的規定，應該由資金運用者來當借款人，所以
      我們就把相關情形告知原告甲○○，後來就由他出面當借
      款人，乙○○○是擔任連帶保證人及提供系爭擔保品的抵
      押人。」等語在卷( 見本院卷第137 頁) ，顯見原告甲○
      ○僅向三芝鄉農會表示欲提供乙○○○所有系爭土地作擔
      保借款，並未表明係原告乙○○○要借款，且依三芝鄉農
      會授信原則之規定，應由資金運用者為借款人，始由原告
      甲○○出名為借款人，自足認本件貸款所得資金之實際管
      理、處分及運用權，應屬原告甲○○無疑，原告甲○○辯
      稱其僅係借款名義人云云，並不足採。
    (六)又經傳訊證人丁○○雖結證稱有收到原告甲○○於88年6
      月22日匯入其設於一銀樹林辦事處帳戶之款項140 萬元，
      並表示其家族與原告之家族是遠親，故雙方向有金錢借貸
      往來，但經手出面借錢者均是原告甲○○之父母親或其祖
      父，因時間已久，且兩家一直互有金錢往來，故不清楚係
      清償何筆借款，但其之前與原告甲○○確不相識，亦無金
      錢來往等語( 見本院卷161 頁) ，惟無法提出任何有關其
      與原告甲○○父母或其祖父間之借貸資金往來資料以為證
      明，其真實性已有疑義；復參諸原告主張係為處理張信義
      之生前債務，而由原告甲○○向三芝鄉農會貸借800 萬元
      ，則以證人丁○○所述其家族與原告家族間金錢往來之頻
      繁複雜，且匯款之金額亦有140 萬元之多，原告等如何計
      算確認張信義應清償所欠丁○○之債務若干，理應有所依
      憑之帳據資料，惟原告始終未能提出任何具體證據或資金
      流程以為證明，衡情亦難採信，實難僅憑上述證人證言，
      即認原告甲○○匯入系爭140 萬元，係用以清償其祖父張
      信義之債務等情屬實，故依前揭舉證責任分配原則，本件
      事實不明之不利益，應由負舉證責任之原告負擔。
六、綜上所述，被告以原告乙○○○以出售系爭土地所得價款，
    為原告甲○○償還其向三芝鄉農會之借款本息，核定其中1,
    546,257 元應依遺產及贈與稅法第5 條第1 款規定以贈與論
    ，併計前次贈與13,972,942元，核定本次應納稅額為453,83
    3 元，並以原告乙○○○逾期未繳納稅捐，且查無財產可供
    執行，依同法第7 條第1 項2 款規定，改以受贈人即原告甲
    ○○為納稅義務人，發單補徵上開稅款之處分，於法並無違
    誤，訴願決定予以維持，亦無不合，原告仍執前詞，訴請撤
    銷，為無理由，應予駁回。
據上論結，本件原告之訴為無理由，爰依行政訴訟法第98條第1
項前段，判決如主文。
中    華    民    國    98    年     1    月   14     日
                    臺北高等行政法院第二庭
                              審判長法  官  徐瑞晃
                                    法  官  陳金圍
                                    法  官  蕭惠芳
上為正本係照原本作成。
如不服本判決，應於送達後20日內，向本院提出上訴狀並表明上
訴理由，如於本判決宣示後送達前提起上訴者，應於判決送達後
20日內補提上訴理由書（須按他造人數附繕本）。
中    華    民    國    98    年     1    月   14     日
                                    書記官   李淑貞


司法院資訊處製作；財團法人民間司法改革基金會備份。
